ACORDAO-COMPLETO-2308729

ACÓRDÃO 593/2019 ATA 2/2019 - SEGUNDA CÂMARA

VISTOS, relatados e discutidos estes autos de tomada de contas especial instaurada pela Superintendência de Desenvolvimento do Nordeste (Sudene) , em desfavor do Sr. Ronaldo Augusto Lessa Santos, na condição de ex-Governador do Estado de Alagoas, em virtude de irregularidades ocorridas na execução do Convênio CDC nº 030/99, celebrado, em 29/11/1999, entre a Sudene e o Governo do Estado de Alagoas,
ACORDAM os Ministros do Tribunal de Contas da União, reunidos em Sessão da Segunda Câmara, ante as razões expostas pelo Relator, e com fundamento no art. 12, §§ 1º e 2º, da Lei nº 8.443/92, c/c o art. 202, §§ 2º e 3º, do Regimento Interno, em:
9.1. excluir a responsabilidade, nos presentes autos, do Sr. Ronaldo Augusto Lessa Santos;
9.2. rejeitar as alegações de defesa apresentadas pelo Estado de Alagoas;
9.3. fixar novo e improrrogável prazo de 15 (quinze) dias, a contar da notificação, para que o Governo do Estado de Alagoas comprove, perante este Tribunal, o recolhimento aos cofres da Superintendência de Desenvolvimento do Nordeste (Sudene) da quantia de R$ 188.742,89, atualizada monetariamente a partir de 22/2/2000, até a data do efetivo recolhimento, na forma prevista na legislação em vigor;
9.4. autorizar, desde logo, nos termos do art. 26 da Lei nº 8.443/1992 c/c o art. 217 do Regimento Interno do TCU, o pagamento da dívida a que se refere o subitem 9.3 deste Acórdão em até 36 (trinta e seis) parcelas, caso requerido, incidindo sobre cada uma delas os correspondentes acréscimos legais;
9.5. informar ao Estado de Alagoas que a falta de pagamento de qualquer parcela importará no vencimento antecipado do saldo devedor, consoante estabelece o § 2º do art. 217 do Regimento Interno deste Tribunal.
9.6. determinar ao Governo do Estado de Alagoas que na impossibilidade de liquidação tempestiva do débito, adote providências com vistas à inclusão do valor da dívida em sua lei orçamentária, informando ao Tribunal as providências adotadas, no prazo de 30 dias;
9.7. informar ao Estado de Alagoas que a liquidação tempestiva do débito, atualizado monetariamente, saneará o processo e permitirá, não havendo outras ilicitudes, que o Tribunal julgue regulares com ressalva as suas contas e expeça quitação, consoante o estabelecido no artigo 202, § 4º, do Regimento Interno do TCU; 
	
9.8. dar ciência desta deliberação ao Estado de Alagoas e ao Superintendência de Desenvolvimento do Nordeste.

Tomada de contas especial instaurada pela Superintendência de Desenvolvimento do Nordeste (Sudene), em desfavor do Sr. Ronaldo Augusto Lessa Santos, na condição de ex-Governador do Estado de Alagoas, em razão da não aplicação da contrapartida referente aos recursos repassados ao Governo do Estado de Alagoas, por força do Convênio 30/1999, firmado em 29/11/1999, celebrado com a Sudene.

Segunda Câmara

3. Responsáveis/Interessada
3.1. Responsáveis: Ronaldo Augusto Lessa Santos (CPF XXX.213.804-XX) e Estado de Alagoas (CNPJ 12.200.192/0001-69) 
3.2. Interessada: Superintendência de Desenvolvimento do Nordeste

13.1. Ministros presentes: Ana Arraes (Presidente), Augusto Nardes e Raimundo Carreiro (Relator).
13.2. Ministros-Substitutos presentes: Marcos Bemquerer Costa e André Luís de Carvalho.

ACORDAO-COMPLETO-2351350

Acórdão de Relação 2567/2019 - Segunda Câmara

Acórdão de Relação

ACORDAO-COMPLETO-2437785

Acórdão de Relação 12086/2020 - Segunda Câmara

ACORDAO-COMPLETO-2391476

Acórdão 8955/2020 - Segunda Câmara

ESTADO DE ALAGOAS

RAIMUNDO CARREIRO

Adoto, como parte deste Relatório, com fundamento no inciso I do § 3º do art. 1º da Lei nº 8.443/92, a instrução de mérito elaborada por Auditor Federal de Controle Externo lotado na então Secretaria de Controle Externo no Estado de Alagoas - Secex/AL (peça 19) :
"INTRODUÇÃO
1.	Cuidam os autos de tomada de contas especial instaurada pela Superintendência de Desenvolvimento do Nordeste (Sudene) , em desfavor do Sr. Ronaldo Augusto Lessa Santos, na condição de ex-Governador do Estado de Alagoas, em razão da não aplicação da contrapartida referente aos recursos repassados ao Governo do Estado de Alagoas, por força do Convênio 30/1999 (Siafi 377900) , firmado em 29/11/1999, celebrado com a Sudene.
1.1.	 O referido convênio teve por objeto implementar o Programa Emergencial de Combate aos Efeitos da Seca, instituído pela Medida Provisória 1.826, de 21 de maio de 1999 e sua reedição, convalidada e revogada pela Medida Provisória 1.832-2, de 29 de junho de 1999 e suas reedições, no que concerne ao custo de pequenas obras e aquisição de sementes, nos municípios do Estado que tiveram situação de calamidade pública reconhecida e decretada por meio da Portaria 133, de 5/10/1999, do Ministério da Integração Nacional, obedecido o Plano de Trabalho apresentado pelo Convenente, que passou a fazer parte integrante do instrumento independentemente de transcrição (peça 3, p. 9-15, e peça 3, p. 29-36 e 48-59) .
HISTÓRICO 
2.	Conforme disposto na cláusula segunda do termo de convênio, foram previstos R$ 1.375.000,00 para a execução do objeto, dos quais R$ 1.236.625,00 seriam repassados pelo concedente e R$ 138.375,00 corresponderiam à contrapartida (peça 3, p. 30) . No entanto, mediante o 1º Termo Aditivo, de 30/12/1999, alterou-se o valor do repasse, o qual passou a ser R$ 2.191.172,00, sendo R$ 1.978.600,00 repassados pelo concedente e R$ 212.572,00 correspondentes à contrapartida (peça 3, p. 68-70) .
3.	Os recursos federais foram repassados em duas parcelas, mediante as ordens bancárias 1999OB006651 e 2000OB368905, nos valores de R$ 1.236.625,00, emitida em 16/12/1999, e R$ 741.975,00, em 22/2/2000, respectivamente (peça 3, p. 88) . Os recursos foram creditados na agência 0013-2 do Banco do Brasil e conta específica 79.040-0 em 21/12/1999 e 25/2/2000 (peça 3, p. 232 e 236) .
4.	O ajuste vigeu no período de 7/12/1999 a 31/12/1999 e previa a apresentação da prestação de contas até 28/2/2000, conforme cláusula décima-quarta do termo do ajuste relativas à vigência e ao prazo para apresentação da prestação de contas (peça 3, p. 29-36) . Por meio do 2º Termo Aditivo, de 28/2/2000, a vigência foi alterada para 30/4/2000 e, consequentemente, o prazo final para prestação de contas foi prorrogado também para 30/4/2000 (peça 3, p. 94-96 e 102) .
5.	Nos dois Planos de Trabalho constantes do processo, estavam programadas as seguintes metas, conforme explicitado no laudo técnico da Sudene à peça 5, p. 1-5) :
a) aquisição de 164,4 toneladas de sementes de feijão vigna, phaseolus e milho;
b) implementação de obras (perfuração/recuperação de poços, limpeza e açudes, construção de barragens, conservação de estradas, redes de abastecimento de água, construção de cisternas e melhorias das condições hidrossanitárias domiciliares) ;
c) custeio de obras de pequeno porte para diminuir os efeitos da seca; e
d) aquisição de máquinas, aparelhos, equipamentos, implementos e instrumentos para implementação de obras de combate aos efeitos da seca.
6.	O Estado de Alagoas apresentou a prestação de contas intempestivamente em 5/6/2003 (peça 3, p. 114-374) .
7.	A Inventariança Extrajudicial da Sudene procedeu a análise da prestação de contas e concluiu pela não aprovação por conta da falta da seguinte documentação: Relatório de Cumprimento do Objeto; Termo de Aceitação Definitiva da Obra; e Comprovante de Recolhimento da contrapartida não aplicada (R$ 212.572,00) (peça 3, p. 380) .
8.	Foi expedida notificação em 4/11/2003 ao então Secretário de Planejamento do Estado de Alagoas para proceder a devolução da contrapartida não aplicada (peça 3, p. 384-385) .
9.	Em 27/4/2004, o Estado de Alagoas enviou à Sudene os documentos complementares, incluindo justificativa relacionada à contrapartida (peça 3, p. 386-403) . A justificativa, assinada pelo Secretário de Planejamento, explicitou a "maior crise financeira vivida pelo Tesouro Estadual em todos os tempos" e que "o Estado se viu compelido a não colocar em espécie o valor da contrapartida devida". Além disso, que o Estado optou por substituir tais recursos:
...pela disponibilização de mão de obra, material de expediente, material permanente, equipamentos de informática, serviços de processamento de dados, despesas com transportes, fornecimento de água potável, etc, etc, cujos valores ultrapassam em muito a contrapartida requerida.
Tais despesas, como se poderá constatar, superam em muito os 10% dos recursos repassados, bastando para isso, se estimar o valo da água potável cedida pela CASAL Companhia de Abastecimento de Água e Saneamento de Alagoas, os custos com processamento de dados, incorridos no ITEC e o rateio das despesas administrativas, arcadas pela SEPLAN.
10.	A Procuradoria Federal analisou as justificativas e posicionou-se por não acatar as justificativas, pois o Estado havia assumido o compromisso de efetuar o aporte da contrapartida em espécie. Que para alterar os termos do convênio deveria o Estado ter apresentado proposta antes do final da vigência (peça 3, p. 403-408) .
11.	Em 16/6/2009 o Governo do Estado de Alagoas foi notificado para apresentar informações e/ou documentação complementar acerca de (peça 4, p. 25-28) :
	a) relação das pequenas obras realizadas, por município;
	b) relação dos implementos (aparelhos, equipamentos, máquinas etc.) para as pequenas obras construídas pelos alistados nas Frentes Produtivas;
	c) relação dos municípios onde foram instalados os 67 dessalinizadores adquiridos e termo de doação; e
	d) relação dos 100 poços profundos perfurados e instalados, e respectivos municípios, como também as fichas individuais e os perfis construtivos.
12.	Em resposta, de 17/7/2009, o Governo do Estado de Alagoas encaminhou a documentação complementar e a resposta aos pontos questionados (peça 4, p. 30-219) .
13.	A Sudene emitiu Laudo Técnico em 22/12/2009 e concluiu nos seguintes termos (peça 5, p. 1-5) :
De acordo com o Relatório de Execução Físico-Financeira, pôde-se constatar que somente foi cumprida a meta referente à aquisição de sementes. Quanto as demais metas (2,3 e 4) , verificou-se que elas foram substituídas pela aquisição de dessalinizadores e perfuração de poços, não previstas no Plano de Trabalho. 
Dessa forma, sob o ponto de vista técnico entende-se que o convenente não cumpriu na totalidade as metas estabelecidas no Plano de Trabalho e que deve fazer a devolução dos recursos financeiros destinados ao convênio.
14.	A análise dos aspectos financeiros da gestão dos recursos repassados foi realizada e concluiu que deveriam ser glosadas as despesas realizadas após o final da vigência da avença e não previstas no plano de trabalho, a devolução da contrapartida não aplicada, no valor total de R$ 7.351.980,83, atualizado até 12/4/2011 (peça 5, p. 14-21) .
15.	O Estado foi notificado da posição acima em 27/4/2011 (peça 4, p. 33-44) e apresentou sua defesa juntada à peça 5, p. 4-8. Examinada a defesa, a Sudene concluiu que deveria ser recolhido pelo Estado apenas o valor referente à contrapartida não aplicada que totaliza R$ 212.572,00, sendo R$ 138.375,00, atualizado a partir de 17/12/1999, e R$ 74.197,00, a contar de 24/2/2000 (peça 6, p. 28-39) . 
16.	O Estado foi notificado novamente em 31/5/2012 (peça 6, p. 44-47) e solicitou à Sudene que não fossem cobrados juros de mora. Reconheceu que a "aplicação da contrapartida, entende-se que ela é devida, e por isso, solicita-se refazer o cálculo do valor devido considerando apenas a atualização monetária (peça 6, p. 50) .
17.	O Estado foi notificado em 24/10/2012 para restituir os recursos acrescidos dos juros de mora (peça 6, p. 67-71) e respondeu solicitando que fosse instaurada a Tomada de Contas Especial para apurar a responsabilidade dos gestores faltosos (peça 6, p. 116) . Considerou que a responsabilidade pelo ato irregular deveria ser atribuída ao Governador do Estado de Alagoas, Ronaldo Augusto Lessa Santos.
18.	A última notificação ao Estado foi efetuada em 7/4/2014 (peça 1, p. 199-201 e 205-207) , sem resposta.
19.	O Tomador de Contas emitiu o Relatório de TCE 001/2014, no qual apontou como irregularidade motivadora a não aplicação dos recursos da contrapartida, contrariando o disposto no art. 2º, § 2º, da IN/STN 1/1997, o parágrafo único da cláusula segunda do termo do convênio e o parágrafo único da cláusula primeira do primeiro termo aditivo (peça 2, p. 4-22) .
20.	A Secretaria Federal de Controle Interno (SFCI) examinou o processo e restituiu à Sudene para que fosse reavaliada a atribuição da responsabilidade ao ex-governador, que deve estar evidenciada pela prática de atos de gestão dos recursos repassados, e que caso fosse mantida a posição, que avaliasse a questão do tempo já decorrido (mais de dez anos) em confronto com a disposição da IN/TCU 71/2012, art. 6º, inciso II (peça 2, p. 39-43) .
21.	A Sudene emitiu a Nota Técnica 008/2014, em 17/12/2014, na qual manteve a responsabilidade do ex-governador de Alagoas, Ronaldo Lessa, que teria praticado ato omissivo de não determinar a aplicação da contrapartida (peça 1, p. 48-100) . Quanto ao transcurso dos dez anos entre os fatos e a notificação do responsável, previsto na IN/TCU 71/2012, não se manifestou. Registrou que não poderia atestar a ocorrência da prescrição do débito, a qual "só podem ser alvo de deliberação do TCU, quando do julgamento da lide".
22.	A SFCI emitiu o Relatório e o Certificado de Auditoria 650/2015 no qual acolheu as posições adotadas pelo Tomador de Contas (peça 2, p. 109-114) . O Ministro da Integração Nacional atestou ter tomado conhecimento das conclusões da SFCI acerca da irregularidade das contas.
23.	No âmbito deste Tribunal, a instrução preambular concluiu pela proposta de citação do Estado de Alagoas (CNPJ: 12.200.192/0001-69) , na pessoa de seu representante legal, com fundamento nos arts. 10, § 1º, e 12, incisos I e II, da Lei 8.443/1992 c/c o art. 202, incisos I e II, do RI/TCU, para que, no prazo de quinze dias, a contar do recebimento da comunicação, apresentasse alegações de defesa e/ou recolhesse, aos cofres da Superintendência de Desenvolvimento do Nordeste (Sudene) a quantia de R$ 188.742,89, atualizada monetariamente a partir de 22/2/2000 até o efetivo recolhimento, em decorrência da não comprovação da aplicação da contrapartida estadual definida no termo do convênio 30/1999, ajustada proporcionalmente ao valor efetivamente aplicado na consecução do objeto da referida avença, incorrendo no descumprimento do disposto nos arts. 2º, § 2º, e 22 da IN/STN 1/1997, o parágrafo único da cláusula segunda do termo do convênio e o parágrafo único da cláusula primeira do primeiro termo aditivo (peça 7) . A proposta teve a anuência do corpo diretivo da Unidade Técnica (peças 8 e 9) .
24.	O Excelentíssimo Senhor Ministro-Relator, José Múcio Monteiro, por meio de Despacho (peça 10) , solicitou o pronunciamento ao Douto Ministério Público, o qual deixou assente que (peça 11, p. 2-3) :
Finalmente, endosso o entendimento de que o débito referente à não aplicação da contrapartida dever ser suportado apenas pelo ente federado beneficiado pelos recursos federais transferidos no curso do Convênio nº 030/99, uma vez que está em consonância com recentes julgados desta Corte.
 (...) 
17. Ante os elementos que constam dos autos, este representante do Ministério Público junto ao TCU manifesta-se de acordo com a proposta de encaminhamento lançada na instrução de peça 7, ratificada pelos pronunciamentos de peças 8 e 9.
25.	Restituído os autos ao Eminente Relator, foi autorizada a citação na forma proposta pela Unidade Técnica (peça 12) .
26.	O Estado foi validamente citado por meio do Ofício 882/2017, de 23/10/2017, dirigido ao Procurador-Geral do Estado de Alagoas e recebido em 24/10/2017 (peças 13 e 14) .
27.	Em 29/11/2017, o Governo do Estado de Alagoas apresentou as alegações de defesa (peça 18) .
EXAME TÉCNICO
I. Alegações de Defesa do Estado de Alagoas  (peça 18) 
28.	O Estado de Alagoas, por meio de seu representante legal, sustentou que houve prescrição "tendo em vista a passagem de lapso temporal superior a 15 anos entre o fim do referido convênio e a citação realizada". Além disso, argumentou que o aludido lapso temporal inviabilizaria completamente os princípios do contraditório e ampla defesa (peça 18, p. 2) .
29.	Fundamentou sua defesa no art. 1º do Decreto 20.910/1932, cujo prazo de prescrição se limitaria a cinco anos. Alegou ainda ter ocorrido a prescrição com base no disposto no §5º do art. 37 da Carta Magna.
30.	Asseverou ainda que o Supremo Tribunal Federal, em decisão recente, combinando os §§4º e 5º do art. 37 da Constituição Federal, estabeleceu que "é prescritível a ação de reparação de danos à Fazenda Pública decorrente de ilícito civil", tendo reproduzido o seguinte excerto (peça 18, p. 2) :
É prescritível a ação de reparação de danos à Fazenda Pública decorrente de ilícito civil. Dito de outro modo, se o Poder Público sofreu um dano ao erário decorrente de um ilícito civil e deseja ser ressarcido ele deverá ajuizar a ação no prazo prescricional previsto em lei. STF. Plenário. RE 669069/MG, Rei. Mio. Teori Zavascki, julgado em 03/02/2016 (repercussão geral) .
31.	Por sua vez, argumentou que "não é possível a responsabilização do Estado de Alagoas nesta hipótese, haja vista que não fora o responsável pelos ilícitos praticados", uma vez que foram adotadas as medidas judiciais cabíveis para o saneamento das irregularidades e responsabilização dos agentes responsáveis, segundo a jurisprudência pacificada do Supremo Tribunal Federal, conforme transcrição abaixo (peça 18, p. 3) :
O princípio da intranscendência subjetiva impede que sanções e restrições superem a dimensão estritamente pessoal do infrator e atinjam pessoas que não tenham sido as causadoras do ato ilícito. Assim, o princípio da intranscendência subjetiva das sanções proíbe a aplicação de sanções às administrações atuais por atos de gestão praticados por administrações anteriores. A inscrição do Estado de Pernambuco no CAUC ocorreu em razão do descumprimento de convênio celebrado por gestão anterior, ou seja, na época de outro Governador. Ademais, ficou demonstrado que os novos gestores estavam tomando as providências necessárias para sanar as irregularidades verificadas. Logo, deve-se aplicar, no caso concreto, o princípio da intranscendência subjetiva das sanções, impedindo que a Administração atual seja punida com a restrição na celebração de novos convênios ou recebimento de repasses federais. (STF. 1ª Turma. AC 2614/PE, AC 781/PI e AC 2946/PI, Rei. Min. Luiz Fux, julgados em 26/6/2015. INFORMATIVO 791) 
32.	De outro modo, em sua defesa, sustentou não ser cabível a aplicação de sanções por descumprimento de cláusulas do convênio, em especial o depósito da contrapartida, em razão de não haver cláusula explícita prevendo a penalidade de ressarcimento pela não aplicação da contrapartida, exceto suspensão das liberações. Ao se proceder dessa forma, asseverou que o Estado de Alagoas seria duplamente penalizado, sem benefício algum, uma vez que ex-gestor não aplicou os recursos e a sociedade alagoana ainda estaria entregando à União parte de seu orçamento (peça 18, p. 4) .
Análise das Alegações de Defesa do Estado de Alagoas
33.	A responsabilidade do Estado de Alagoas pela devolução dos valores aplicados a maior pela Sudene para cobrir a contrapartida não aplicada, decorre do fato de que o Estado descumpriu o regramento estabelecido no termo do convênio e foi beneficiado, pois obteve o objeto do repasse, sem aplicar a parcela financeira que lhe era devida e que se comprometeu no termo do convênio.
34.	Para disciplinar o posicionamento a ser adotado por esta Corte quando se constata que o ente federado convenente se beneficiou da aplicação irregular dos recursos, esta Corte editou a Decisão Normativa (DN) TCU 57, de 5 de maio de 2004, que estabeleceu o seguinte litteris:
Art. 1º Nos processos de Tomadas de Contas Especiais relativos a transferências de recursos públicos federais aos Estados, ao Distrito Federal e aos Municípios, ou a entidades de sua administração, as unidades técnico-executivas competentes verificarão se existem indícios de que esses entes da federação se beneficiaram com a aplicação irregular dos recursos.
Art. 2º Configurada a hipótese de que trata o artigo anterior, a unidade técnico-executiva proporá que a citação seja feita também ao ente político envolvido, na pessoa do seu representante legal, solidariamente com o agente público responsável pela irregularidade.
Art. 3º Caso comprovado que o ente federado se beneficiou pela aplicação irregular dos recursos federais transferidos, o Tribunal, ao proferir o julgamento de mérito, condenará diretamente o Estado, o Distrito Federal ou o Município, ou a entidade de sua administração, ao pagamento do débito, podendo, ainda, condenar solidariamente o agente público responsável pela irregularidade e/ou cominar-lhe multa. (grifos não figuram no original) 
35.	Conforme destacou o Eminente Subprocurador-Geral, Paulo Soares Bugarin, em seu parecer à peça 11, o débito referente à não aplicação da contrapartida deve ser suportado apenas pelo ente federado beneficiado pelos recursos federais transferidos por meio do Convênio 030/99, posição que está em consonância com recentes julgados desta Corte, cujos enunciados por ele indicados são também aqui transcritos a seguir:
Acórdão 620/2014-TCU-Segunda Câmara 
"A devolução do valor equivalente à contrapartida não aplicada é da responsabilidade do ente federado convenente e não do gestor que deu causa à irregularidade. Com o fim de manter a proporcionalidade estabelecida no acordo, a recomposição à União deve corresponder à parcela dos recursos federais que substituíram, indevidamente, o valor da contrapartida na execução do convênio".
Acórdão 1135/2017-TCU-Primeira Câmara 
"Na falta de comprovação da aplicação da integralidade ou de parte do recurso da contrapartida, sem que haja locupletamento do agente público, a responsabilidade pelo ressarcimento da dívida é do ente federado, não havendo como responsabilizar o administrador, que pode, contudo, ter suas contas julgadas irregulares, com aplicação de multa".
Acórdão 13207/2016-TCU-Segunda Câmara 
"Quando configurada ausência de aplicação de contrapartida prevista em instrumento de convênio, cabe ao ente federado convenente o ressarcimento, vez que incorporou a seu patrimônio a vantagem financeira correspondente à parcela da contrapartida que deixou de ser aplicada".
36.	Em sua defesa, o Estado alegou ter havido o transcurso de quinze anos desde o final da vigência do convênio, lapso temporal que prejudica o exercício do direito à ampla defesa e ao contraditório. Ocorre que para se caracterizar o transcurso temporal que pode ocasionar prejuízo ao exercício da defesa, não se adota, como critério, o final da vigência, mas sim, a data da notificação do responsável.
37.	De fato, a IN/TCU 71/2012, em seu art. 6º, inciso II, estabelece que fica dispensada a instauração da TCE quando "houver transcorrido prazo superior a dez anos entre a data provável de ocorrência do dano e a primeira notificação dos responsáveis pela autoridade administrativa competente".
38.	Neste caso, o Estado de Alagoas apresentou a prestação de contas intempestivamente em 5/6/2003 (item 6 acima) , e a primeira notificação da Sudene para restituição da contrapartida foi efetuada em 4/11/2003 (item 8 supra) . Com a negativa do Estado em proceder a restituição dos valores devidos, a União enviou diversas notificações, a última em 7/4/2014, sem êxito (item 18 supra) . Fica evidente, portanto, que não houve nenhum prejuízo à defesa do Estado de Alagoas.
39.	Quanto à alegação de que o Supremo Tribunal Federal, em decisão recente, teria considerado, com base nas disposições dos §§ 4º e 5º do art. 37 da Constituição Federal, que "é prescritível a ação de reparação de danos à Fazenda Pública decorrente de ilícito civil", não se aplica a este caso, em que se aprecia ilícito administrativo e não ilícito civil.
40.	Também não se aplica o prazo prescricional estabelecido no Decreto 20.910/1932 como aduziu o Estado. A prescrição quinquenal prevista no referido Decreto tem como objeto as dívidas passivas da União, dos Estados e dos Municípios, bem como todo e qualquer direito ou ação contra a Fazenda federal, estadual ou municipal. No caso tratado nesta TCE, a União representa o polo ativo, e não o passivo, não se aplicando, por conseguinte, a prescrição quinquenal indicada no referido normativo.
41.	Deve-se registrar, ainda, que este Tribunal tem entendimento consubstanciado no bojo do Acórdão 2709/2008-TCU-Plenário (Ministro Benjamin Zymler) , quando em incidente de uniformização de jurisprudência e com base em precedente do Supremo Tribunal Federal (Mandado de Segurança 26.210) , restou assente que as ações de ressarcimento movidas pelo Estado contra os agentes causadores de danos ao erário são imprescritíveis, nos termos do art. 37, § 5º, da Constituição Federal.
42.	Este Tribunal já tratou da questão arguida pela defesa relacionada à decisão do STF atinente à prescrição de débitos decorrentes de ilícitos civis. A respeito, traz-se à colação excerto do Relatório que antecedeu o Acórdão 540/2018-TCU-Primeira Câmara, da relatoria do Ministro Benjamim Zymler:
38) há duas hipóteses de prática de ato ilícito civil, conforme preconiza o Código Civil vigente. Comete ato ilícito "aquele que por ação ou omissão voluntária, negligência ou imprudência, violar direito e causar dano a outrem, ainda que exclusivamente moral" (art. 186 do CC) e "o titular de um direito que, ao exercê-lo, excede manifestamente os limites impostos pelo seu fim econômico ou social, pela boa-fé ou pelos bons costumes" (art. 187 do CC) . A violação de norma de que não decorra dano é considerada um ilícito de natureza diversa da civil: tratando-se de norma administrativa, o ilícito será de natureza administrativa; cuidando-se de norma penal, consistirá em crime. Note-se que o ilícito pode ser, simultaneamente, administrativo e penal (grifo nosso) ;
43.	Ainda a respeito da imprescritibilidade das ações de ressarcimento ao erário, pertinente trazer aos autos trecho do Voto condutor do Acórdão 5928/2016-TCU-Segunda Câmara, da lavra do Ministro Vita do Rêgo:
No tocante à prescrição, este Tribunal tem posição consolidada no sentido da imprescritibilidade das ações de ressarcimento movidas pelo Estado contra os agentes causadores de danos ao erário (Acórdão 2709/2008-TCU-Plenário, que tratou de incidente de uniformização de jurisprudência) , em consonância com posicionamento do Supremo Tribunal Federal, que, em 04/09/2008, ao julgar o Mandado de Segurança nº 26.210-9/DF, deu à parte final do § 5º do art. 37 da Constituição Federal a interpretação de que as ações de ressarcimento seriam imprescritíveis.
A Repercussão Geral 666 referida pela embargante refere-se à tese firmada pelo STF no julgamento de recurso extraordinário (RE 669.609) interposto pela União contra acórdão do TRF-1, quando a Suprema Corte aplicou o prazo prescricional de cinco anos para confirmar sentença que extinguiu a ação de ressarcimento por danos causados ao patrimônio público, decorrente de acidente de carro (entre veículo particular e viatura da Companhia da Divisão Anfíbia da Marinha) . A União alegava a imprescritibilidade do prazo. Segundo entendeu a Suprema Corte, em se tratando de ilícitos civis, a exemplo da reparação de dano, há a incidência da prescrição.
Não seria demais dizer que o traço distintivo da decisão do STF foi permitir a incidência da prescrição nos débitos da União decorrentes de ilícitos civis, quando o fato gerador de tal débito iguala a União à posição de particular, sujeitando-a, então, aos mesmos ditames temporais que regram as relações particulares.
Assim, assentada a regra geral, com as especificidades aqui comentadas, cabe indagar se o caso concreto ora analisado amolda-se à situação tratada pelo Plenário do STF. Não é a hipótese. A tese albergada pelo STF naquele julgado não alcança prejuízos que decorram de ilícitos administrativos (in casu, omissão no dever de prestar contas e, consequentemente, não comprovação da regular gestão de recursos públicos) , temas não discutidos naquele recurso extraordinário.
O débito apurado nestes autos não advém de prejuízos causados por agentes do Poder Público por condutas ilícitas de natureza civil, mas em face de inobservância de regra de natureza pública em que se observa a supremacia do interesse público sobre o particular.
44.	De mais a mais, conforme tratado no Acórdão 540/2018-TCU-Primeira Câmara, acima referido, "o Supremo não se pronunciou acerca da prescritibilidade da pretensão do Poder Público à percepção de ressarcimento de dano que lhe tenha sido causado por ilícito administrativo deduzida mediante processo de controle administrativo". Segundo a mesma decisão, "essa tese será rediscutida no RE nº 636.886, cuja repercussão geral foi reconhecida por aquela Corte, no dia 3/6/2016".
45.	No que tange ao princípio da intranscendência subjetiva, arguido pela defesa do responsável, não se vislumbra que possa socorrê-lo, em razão de o princípio não ter a dimensão pretendida. Enquanto administradores públicos, os responsáveis expressaram a vontade dos órgãos públicos, já que estes não têm vontade própria, por constituírem-se em entes incorpóreos sem faculdades anímicas.
46.	Os gestores atuam em nome dos órgãos e entidades públicas, obrigando-as. Deste modo, o Estado de Alagoas atuou diretamente no convênio sob exame, já que consta como convenente juntamente com a União. E, ao atuar, obrigou-se ao pagamento da contrapartida.
47.	Quanto à decisão do STF citada na defesa, deve-se considerar que envolve apenas a negativação do ente federado no CAUC em razão de atos de gestão de responsabilidade de gestões pretéritas, e não envolve questão do ressarcimento ao erário.
48.	Portanto, extraem-se dos autos os seguintes elementos:
	a) Situação encontrada: não comprovação da aplicação dos recursos de contrapartida;
	b) objeto no qual foi identificada a constatação: Convênio 30/1999, de 29/11/1999 (Siafi 377900) , celebrado com a Superintendência de Desenvolvimento do Nordeste - Sudene;
	c) critérios: art. 2º, § 2º, da IN/STN 1/1997, parágrafo único da cláusula segunda do termo do convênio e o parágrafo único da cláusula primeira do primeiro termo aditivo;
	d) evidências: Laudo Técnico, de 22/12/2009, (peça 5, p. 4) ; Análise Financeira, de 12/4/2011, e Parecer de Recomendação de TCE 1/2013, de 29/1/2013 (peça 6, p. 75) ;
	e) desfecho: não comprovação da aplicação da contrapartida e enriquecimento sem causa do Estado de Alagoas;
	f) causas da constatação: ação deliberada do Estado que tinha ciência da ilicitude (item 9 acima) ;
	g) efeitos ou consequências: prejuízo aos cofres federais, em razão da aplicação a maior de verba para cobrir a contrapartida que era devida pelo Estado de Alagoas;
	h) identificação e a qualificação do responsável: Estado de Alagoas (CNPJ: 12.200.192/0001-69) , que se beneficiou da não aplicação de recursos próprios com os quais havia se comprometido.
49	Deve-se concluir, considerando que o responsável é pessoa jurídica de direito público, a impossibilidade de se aferir a boa-fé, a exemplo do decidido nos Acórdão 7241/2016-TCU-Primeira Câmara (Ministro-Substituto Augusto Sherman) e 6.226/2016-TCU-2ª Câmara (Ministro-Substituto, André Luís de Carvalho) . Por essa razão, deve-se propor que sejam rejeitadas as alegações de defesa apresentadas pelo Estado de Alagoas, por meio de seu representante legal, uma vez que não foram suficientes para sanear as irregularidades atribuídas, e fixado novo e improrrogável prazo para o recolhimento do débito.
50.	Quanto ao valor do débito, o exame apresentado no item 26 da instrução precedente foi devidamente acolhido pelo MPTCU e pelo Ministro-Relator. Reproduz-se abaixo parte da referida análise:
26.8.	 Para manter a proporção originalmente pactuada de participação no custeio das despesas, a Sudene deve arcar com 90% do valor, ou seja, R$ 1.698.686,01 (R$ 1.887.428,90 x 0,90) e o Estado com 10%, R$ 188.742,89 (R$ 1.887.428,90 x 0,10) . Conclui-se, assim, que o valor a ser devolvido pelo Estado é de R$ 188.742,89.
26.9. 	Quanto à data base para atualização do débito, deve-se considerar as datas dos repasses federais, pois foi parte desses valores que substituiu indevidamente a contrapartida não aplicada. Como os recursos federais foram repassados em duas parcelas em datas próximas - 22/12/1999 e 22/2/2000 - considera-se pertinente atribuir como data base a data do repasse da 2ª parcela, em 22/2/2000, data mais favorável ao Estado de Alagoas.
51.	Vale registrar que se verificou a ocorrência da prescrição da pretensão punitiva por parte do TCU, porquanto transcorreu o prazo de dez anos contado entre a data de ocorrência das irregularidades, no ano de 2003, quando o Estado apresentou a prestação de contas e foi constatada a falta da aplicação da contrapartida, e a data do despacho da unidade técnica que autorizou a realização da citação do responsável, em outubro de 2017 (peça 12) , segundo regra estampada no Acórdão 1441/2016-TCU-Plenário.
CONCLUSÃO
52.	A defesa apresentada pelo Estado foi insuficiente para afastar a ocorrência da irregularidade e a sua responsabilidade (itens 28 a 47) .
53.	Por se tratar de pessoa jurídica de direito público deve-se propor a rejeição da defesa e a fixação de novo e improrrogável prazo para o recolhimento do débito (item 49) .
PROPOSTA DE ENCAMINHAMENTO
54.	Diante do exposto, submetem-se os autos à consideração superior, propondo:
54.1. excluir a responsabilidade, dos presentes autos, do Sr. Ronaldo Augusto Lessa Santos (CPF XXX.213.804-XX) , ex-governador;
54.2. fixar, com fulcro no art. 12, §§ 1º e 2º, da Lei 8.443/1992, novo e improrrogável prazo de 15 (quinze) dias, a contar da notificação, para que o Governo do Estado de Alagoas (CNPJ: 12.200.192/0001-69) comprove, perante este Tribunal, o recolhimento aos cofres da Superintendência de Desenvolvimento do Nordeste (Sudene) da quantia de R$ 188.742,89, atualizada monetariamente a partir de 22/2/2000, até a data do efetivo recolhimento, na forma prevista na legislação em vigor;
54.3. determinar ao Governo do Estado de Alagoas que na impossibilidade de liquidação tempestiva do débito, no mencionado prazo de 15 dias, adote providências com vistas à inclusão do valor da dívida em sua lei orçamentária, informando ao Tribunal as providencias adotadas, no prazo de 30 dias;
54.4 informar ao Estado de Alagoas de que a liquidação tempestiva do débito, atualizado monetariamente, saneará o processo e implicará o julgamento das contas pela regularidade com ressalva, com expedição de quitação, nos termos do art.12, §§ 1º e 2º da Lei 8.443/92."
2.	O Sr. Diretor e o Sr. Secretário da Secex/AL manifestaram-se de acordo com a proposta formulada pelo Sr. Auditor Federal de Controle Externo que instruiu os autos (peças 20 e 21) .
3.		Por meio do Despacho de peça 22, o então relator do processo, Ministro José Múcio Monteiro, solicitou o pronunciamento do Ministério Público que atua junto a esta Corte.
4.		Representado pelo Subprocurador-Geral Paulo Soares Bugarin, o MP/TCU assim se pronunciou (peça 23) :
	"Trata-se de tomada de contas especial instaurada pela Superintendência de Desenvolvimento do Nordeste (Sudene) em desfavor de Ronaldo Augusto Lessa Santos, ex-governador de Alagoas, em razão da identificação de irregularidades na execução do Convênio nº 030/99 (peça 3, p. 29-36) , que tinha como objetivo implementar o Programa Emergencial de Combate aos Efeitos da Seca. Com vigência de 29/11/1999 a 30/04/2000, o pacto previu o emprego de R$ 2.191.172,00, dos quais R$ 212.572,00 corresponderam à contrapartida assumida pelo convenente. 
A análise da prestação de contas da avença revelou que o ente federado deixou de aplicar o montante de recursos previstos como contrapartida, descumprindo a Cláusula 2ª do Termo de Convênio firmado entre as partes (peça 3, p. 30) . 
Em manifestação anterior, emiti pronunciamento favorável à citação do Governo de Alagoas para apresentar alegações de defesa ou restituir aos cofres da Sudene valor equivalente à contrapartida não cumprida. Tal sugestão foi acolhida por Vossa Excelência, conforme despacho de peça 12.
Devidamente notificado, o ente federado argumentou, em síntese, já ter se operado a prescrição da dívida objeto desta TCE. Além disso, aduziu que o longo lapso temporal havido deste a ocorrência dos fatos inviabilizaria o exercício do contraditório e ampla defesa.
Por seu turno, a unidade instrutora considerou tais ponderações insuficientes par elidir a irregularidade vertente, motivo pelo qual sugere a fixação de novo e improrrogável prazo para que o Estado convenente promova o recolhimento do débito.
	Ante os elementos que compõem os autos e por considerar adequada a análise realizada pela Secex/AL, este representante do Ministério Público junto ao TCU manifesta-se de acordo com a proposta de encaminhamento lançada na instrução de peça 19, ratificada pelos pronunciamentos de peças 20 e 21."
É o relatório.

Francisco Malaquias de Almeida Júnior (Procurador Geral do Estado) e Samya Suruagy do Amaral (Procuradora do Estado).

TOMADA DE CONTAS ESPECIAL. CONVÊNIO FIRMADO ENTRE O ESTADO DE ALAGOAS E A SUPERINTENDÊNCIA DE DESENVOLVIMENTO DO NORDESTE. EXCLUSÃO DA RESPONSABILIDADE DO EX-GOVERNADOR. REJEIÇÃO DAS ALEGAÇÕES DE DEFESA. FIXAÇÃO DE NOVO E IMPRORROGÁVEL PRAZO PARA RECOLHIMENTO DO DÉBITO. AUTORIZAÇÃO DE PARCELADO. CIENTIFICAÇÕES.

TOMADA DE CONTAS ESPECIAL (TCE)

Inicialmente, registro que atuo nos presentes autos por força do contido no art. 152 do Regimento Interno do TCU (RI/TCU) .	
2.	Em exame tomada de contas especial instaurada pela Superintendência de Desenvolvimento do Nordeste (Sudene) , em desfavor do Sr. Ronaldo Augusto Lessa Santos, na condição de ex-Governador do Estado de Alagoas, em virtude de irregularidades ocorridas na execução do Convênio CDC nº 030/99, celebrado, em 29/11/1999, entre a Sudene e o Governo do Estado de Alagoas (peça 3, p. 29-36) .
3.	Começo com breves apontamentos acerca do convênio:
3.1.	Seu objeto consistia na implementação do Programa Emergencial de Combate aos Efeitos da Seca;
3.2.	Para a execução do objeto, previu, de início, o emprego de R$ 1.375.000,00, dos quais R$ 1.236.625,00 seriam repassados pelo concedente e R$ 138.375,00 corresponderiam à contrapartida a cargo do convenente;
3.3. 	Por meio do 1º Termo Aditivo, de 30/12/1999, o valor do repasse foi alterado para R$ 2.191.172,00, sendo R$ 1.978.600,00 repassados pelo concedente e R$ 212.572,00 correspondentes à contrapartida (peça 3, p. 68-70) ;
3.4.	Os recursos federais foram transferidos em duas parcelas, mediante as ordens bancárias 1999OB006651 e 2000OB368905, nos valores de R$ 1.236.625,00, emitida em 16/12/1999, e R$ 741.975,00, em 22/2/2000, respectivamente (peça 3, p. 88) ;
3.5. 	O ajuste previa que a apresentação da prestação de contas deveria ocorrer até 28/2/2000 (cláusula décima-quarta - da vigência) ; por meio do 2º Termo Aditivo, de 28/2/2000, a vigência foi alterada para 30/4/2000 e, consequentemente, o prazo final para prestação de contas foi prorrogado também para 30/4/2000 (peça 3, pp. 94-96) .
4.	Feitos esses registros, acompanho, quanto ao mérito, as análises e os pronunciamentos uniformes emitidos nos autos pela então Secretaria de Controle Externo no Estado de Alagoas -Secex/AL (peça 19) e pelo Ministério Público que atua junto a esta Corte - MP/TCU (peça 23) , que considero acrescidos a este Voto, como razões de decidir. A proposta unânime apresentada é essencialmente no sentido de excluir a responsabilidade, nos presentes autos, do Sr. Ronaldo Augusto Lessa Santos, ex-governador, e de fixar novo e improrrogável prazo para que o Governo do Estado de Alagoas efetue e comprove, perante este Tribunal, o recolhimento da quantia apurada nos autos, atualizada monetariamente a partir de 22/2/2000 (data do repasse da 2ª parcela, mais benéfica ao Estado) , até a data do efetivo recolhimento, na forma prevista na legislação em vigor.
5.	Em relação à exclusão da responsabilidade do então Governador à época do convênio, o Sr. Ronaldo Augusto Lessa Santos, a Secex/AL, já ao realizar a primeira instrução nos autos, analisou apropriadamente a questão, evidenciando que o ex-Governador atuou no convênio apenas como agente político, nos seguintes termos (peça 7, p. 4) :
"24.	No tocante à responsabilização do agente político, esta Colenda Corte já fixou entendimento no sentido de que não seria razoável responsabilizar os agentes políticos por irregularidades de natureza operacional. No Voto condutor do Acórdão 2922/2013-TCU-Plenário, o Relator, Ministro José Jorge, asseverou que "a imputação de responsabilidade a tais autoridades, contudo, seria possível, razoável e necessária nos casos de 'irregularidades grosseiras, avaliadas sob enfoque amplo, ocorridas na condução de assuntos de sua competência', nos termos do voto condutor do Acórdão 213/2002-TCU-Plenário, da lavra do eminente Ministro Benjamin Zymler".
24.1.	No mesmo sentido, cumpre ressaltar que conforme o Acórdão 1016/2013-TCU-Plenário, Relator Ministro Aroldo Cedraz, o TCU adotou a tese de que quando não há a prática de atos administrativos de gestão, via de regra, não cabe imputação de responsabilidade a agentes políticos. Consagrou também a ressalva de que tais agentes podem ser responsabilizados, mesmo quando não há a prática direta de atos administrativos, se as irregularidades tiverem um caráter de tal amplitude e relevância que, no mínimo, fique caracterizada grave omissão no desempenho de suas atribuições de supervisão hierárquica, o que observo não ser o caso nos presentes autos (Acórdão 2922/2013-TCU-Plenário) .
24.2.	No caso da não aplicação da contrapartida, a responsabilidade do sr. Ronaldo Lessa, ex-governador, deve ser afastada por não restar evidenciado que era sua a responsabilidade por determinar a aplicação da contrapartida nos convênios firmados pelo Estado.
6.	Tal posicionamento foi secundado pelo MP/TCU. Com efeito, ao tecer considerações sobre a utilização dos recursos no objeto do convênio, o eminente Subprocurador-Geral Paulo Soares Bugarin, em sua primeira atuação nos autos, assim se expressou (peça 11, pp. 2/3; destaques, em sublinhas, acrescidos) :
"12. 	(...) Veja-se que o referido plano de trabalho não especificou quantas obras de cada tipo deveriam ser feitas, o local de execução dessas melhorias e tampouco conteve os valores de orçamentos para cada uma dessas intervenções. A meu ver, tais informações são cruciais para delimitar e especificar tudo aquilo que estava inserido no rol de metas almejadas pelo termo.
13.	Por esse motivo, julgo que se trata de convênio com objeto genérico, cujo plano de trabalho é mero rol exemplificativo de atividades que poderiam ser executadas em seu bojo. Essa falta de informações compromete a transparência das ações, dificulta a atuação do controle e impossibilita que, ao final da avença, seja verificado se todos os objetivos pactuados foram efetivamente atingidos ou se o total de recursos gastos é compatível com o volume de obras realizadas.
14.	Em vista disso, penso não ser possível afirmar que houve um desvio de objeto na execução do convênio vertente, haja vista que tanto as obras de perfuração de poços artesianos quanto a aquisição de equipamentos de combate à seca (dessalinizadores) constavam no plano de trabalho como atividades passíveis de serem realizadas no âmbito do ajuste. Assim, opino no sentido de que não há elementos para imputar responsabilidade ao Sr. Ronaldo Lessa sobre este aspecto.
15.	No que se refere à irregularidade de celebrar um termo de convênio genérico com objetivos não definidos, em afronta ao disposto no art. 2º, incisos II e III, da Instrução Normativa STN nº 01/97, reputo que o transcurso de quase vinte anos desde os fatos impede que sejam adotadas medidas para apurar eventuais responsabilidades neste momento processual.
III
16.	Finalmente, endosso o entendimento de que o débito referente à não aplicação da contrapartida dever ser suportado apenas pelo ente federado beneficiado pelos recursos federais transferidos no curso do Convênio nº 030/99, uma vez que está em consonância com recentes julgados desta Corte, cujos enunciados transcrevo a seguir:
	Acórdão nº 620/2014-2ª Câmara 
	"A devolução do valor equivalente à contrapartida não aplicada é da responsabilidade do ente federado convenente e não do gestor que deu causa à irregularidade. Com o fim de manter a proporcionalidade estabelecida no acordo, a recomposição à União deve corresponder à parcela dos recursos federais que substituíram, indevidamente, o valor da contrapartida na execução do convênio."
	Acórdão 1135/2017-TCU-Primeira Câmara
	"Na falta de comprovação da aplicação da integralidade ou de parte do recurso da contrapartida, sem que haja locupletamento do agente público, a responsabilidade pelo ressarcimento da dívida é do ente federado, não havendo como responsabilizar o administrador, que pode, contudo, ter suas contas julgadas irregulares, com aplicação de multa."
	Acórdão 13207/2016-TCU-Segunda Câmara 
	"Quando configurada ausência de aplicação de contrapartida prevista em instrumento de convênio, cabe ao ente federado convenente o ressarcimento, vez que incorporou a seu patrimônio a vantagem financeira correspondente à parcela da contrapartida que deixou de ser aplicada."
7.	Quanto ao recolhimento do débito referente à contrapartida, as alegações de defesa apresentadas pelo ente federativo foram, de igual forma, adequadamente examinadas e refutadas pela Secex/AL nos itens 33 a 53 da instrução reproduzida por inteiro no Relatório supra. Expôs a unidade técnica que a "responsabilidade do Estado de Alagoas pela devolução dos valores aplicados a maior pela Sudene para cobrir a contrapartida não aplicada, decorre do fato de que o Estado descumpriu o regramento estabelecido no termo do convênio e foi beneficiado, pois obteve o objeto do repasse, sem aplicar a parcela financeira que lhe era devida e que se comprometeu no termo do convênio", posicionamento que encontra amparo no que estabelece a Decisão Normativa TCU nº 57/2004.
8.	Relativamente à alegação do transcurso de lapso temporal que prejudicariam a ampla defesa e o contraditório, a instrução da unidade técnica, nos itens 36 a 38, a contesta apropriadamente:
"36.	(...) Ocorre que para se caracterizar o transcurso temporal que pode ocasionar prejuízo ao exercício da defesa, não se adota, como critério, o final da vigência, mas sim, a data da notificação do responsável.
37.	De fato, a IN/TCU 71/2012, em seu art. 6º, inciso II, estabelece que fica dispensada a instauração da TCE quando "houver transcorrido prazo superior a dez anos entre a data provável de ocorrência do dano e a primeira notificação dos responsáveis pela autoridade administrativa competente".
38.	Neste caso, o Estado de Alagoas apresentou a prestação de contas intempestivamente em 5/6/2003 (item 6 acima) , e a primeira notificação da Sudene para restituição da contrapartida foi efetuada em 4/11/2003 (item 8 supra [peça 3, p. 384-385]) . Com a negativa do Estado em proceder a restituição dos valores devidos, a União enviou diversas notificações, a última em 7/4/2014, sem êxito (item 18 supra [peça 1, p. 199-201 e 205-207]) . Fica evidente, portanto, que não houve nenhum prejuízo à defesa do Estado de Alagoas."
9.	No que diz respeito à apontada prescritibilidade das ações de ressarcimento ao erário, a Secex/AL, nos itens 39 a 44 de sua instrução (constante do Relatório antecedente) , evidencia, entre outros aspectos relativos ao tema, o atual entendimento deste Tribunal no sentido da imprescritibilidade das ações de ressarcimento movidas pelo Estado contra os agentes causadores de danos ao erário.
10.	Por fim, registro que a Secex/AL também demonstra ter ocorrido - à luz do entendimento a que chegou esta Corte de Contas no Acórdão 1441/2016-TCU-Plenário - a prescrição da pretensão punitiva, "porquanto transcorreu o prazo de dez anos contado entre a data de ocorrência das irregularidades, no ano de 2003, quando o Estado apresentou a prestação de contas e foi constatada a falta da aplicação da contrapartida, e a data do despacho da unidade técnica que autorizou a realização da citação do responsável, em outubro de 2017 (peça 12) ".
11.	Assim, estando evidenciado nos autos a ausência de comprovação da aplicação da contrapartida estadual e verificado que as alegações de defesa apresentadas pelo Estado de Alagoas não foram suficientes para afastar a ocorrência da irregularidade (devendo, portanto, serem rejeitadas) , encontra-se estabelecida a responsabilidade do ente federativo, fazendo-se necessário, dado que o responsável é pessoa jurídica de direito público, fixar - à luz do contido no art. 202, § 3º do Regimento Interno deste Tribunal - novo e improrrogável prazo de quinze dias para que o ente federativo comprove o recolhimento da importância apurada nos autos. 
12.	Entendo oportuno autorizar, já nessa fase processual e com fundamento no art. 26 da Lei nº 8.443/1992 c/c o art. 217 do Regimento Interno do TCU, o parcelamento do débito em até 36 (trinta e seis) vezes, caso seja do interesse do Estado de Alagoas, devendo o ente federativo ser informado de que a falta de pagamento de qualquer parcela importará no vencimento antecipado do saldo devedor, consoante estabelece o § 2º do art. 217 do Regimento Interno deste Tribunal.
	Diante do exposto, Voto por que esta Câmara aprove a minuta de acórdão que ora submeto à deliberação de meus pares.
TCU, Sala das Sessões Ministro Luciano Brandão Alves de Souza, em 5 de fevereiro de 2019.
RAIMUNDO CARREIRO 
Relator